【裁判字號】    96,簡上,29
【裁判日期】    970730
【裁判案由】    確認通行地役權存在
【裁判全文】
臺灣宜蘭地方法院民事判決              96年度簡上字第29號
上  訴  人  乙○○
訴訟代理人  丙○○
被上訴人    甲○○
訴訟代理人  侯傑中律師
上列當事人間請求確認通行地役權存在事件，上訴人對於民國96
年5月10日本院羅東簡易庭95年度羅簡字第148號第一審判決提起
上訴，本院判決如下：
    主  文
原判決關於駁回上訴人後開第2項之訴部分，並訴訟費用之裁判
廢棄。
確認上訴人就被上訴人所有坐落宜蘭縣羅東鎮○○段一三七０之
三地號土地如附圖甲案所示Ａ部分及同段一三七０之一地號土地
如附圖甲案所示Ａ－１部分有通行權存在，被上訴人應將上開Ａ
、Ａ－１土地上之障礙物除去供上訴人通行。
其餘上訴駁回。
第一、二審訴訟費用，由被上訴人負擔二分之一，餘由上訴人負
擔。
    事  實  及  理  由
一、上訴人起訴意旨：上訴人所有門牌號碼宜蘭縣羅東鎮○○路
    60號建物坐落之土地羅東鎮○○段1372地號土地（重測前為
    羅東鎮○○段394之8地號，下稱1372地號土地），係上訴人
    於民國71年5月10日向被上訴人購買其所興建之「豐年家園
    」而取得，有房屋及土地預定買賣契約書及土地登記簿謄本
    與建物登記簿為憑，而上訴人請求系爭通行之同段1370之3
    地號土地（重測前為竹林段394之3地號，稱1370之3地號土
    地）及同段段1370之1地號土地（重測前為竹林段394地號，
    下稱1370之1地號），均為被上訴人所有，有土地登記簿為
    憑，換言之，上訴人所有1372地號土地，及上訴人擬請求通
    行之同段1370之3、1370之1地號土地，上訴人均由被上訴人
    甲○○所有羅東鎮○○段394地號分割出來，此有土地登記
    簿為憑。依宜蘭縣政府函覆上訴人內容：「系爭道路豐年路
    (即公正段1370之1地號)劃寬度為8公尺，係民國55年發布之
    都市○○道路，迄今道路及中心樁位置並無變更，本案經查
    閱地籍線及建築線指定檔案資料，應係地籍分割有誤導致誤
    判，而以該道路分割之地籍線為建築線辦理建築，嗣後計劃
    道路在行辦理分割，以致上訴人房屋與計劃道路間出現零星
    地 (即1370之3地號)」，亦可知上訴人係因土地一部之讓與
    或分割，致有不通公路之土地，且因被上訴人自95年4月27
    日起至今將一部未掛牌車輛放置上訴人家門前，即放置於
    1370之3地號、1370之1地號如附圖複丈成果圖所示B及B1 部
    分，阻擋上訴人車輛出入通行。而上訴人所有上開土地，左
    右兩邊均為建物，無法通行，後面雖有巷道通行，但對上訴
    人出入十分不便，此故，上訴人從家門口欲通往豐年路（即
    公正段1370之1地號），在通行必要範圍內，且選擇對周圍
    地損害最少之處所與方法，即以通行系爭A、B部分之土地為
    必要，爰依民法第787條及第789條規定主張袋地通行權，並
    聲明：確認上訴人就被上訴人所有坐落宜蘭縣羅東鎮○○段
    1370之1、1370之3地號土地上，如羅東地政事務所土地複丈
    成果圖所示編號甲案B部分及B1部分之土地有通行權存在，
    被上訴人應將上開B、B1土地上之障礙物（包括車輛）除去
    ，以供上訴人通行。
二、被上訴人則以：上訴人主張有民法第789條之通行權，惟依
    該條之規定係以「土地一部之讓與或分割，致有不通公路之
    土地」為要件，而上訴人所有之土地係在69年分割自394之
    4地號後，上訴人於71年間因買賣而取得全部之土地所有權
    ，亦非係上訴人分割取得土地所有權；再者，上訴人所有土
    地另一方有巷道即羅東鎮○○路40巷6公尺寬巷道可供通行
    ，故上訴人所取得之土地，亦無不通公路之情形存在。且縱
    認上訴人可主張袋地通行，亦只能主張通行讓與前或分割前
    之土地，而上訴人之土地係從394之4土地分割而出，故其可
    主張通行權之範圍僅能就394之4地號土地為主張，惟本件上
    訴人主張之土地為1370之3（重測前為竹林段394之3地號）
    及1370之1（重測前為竹林段394地號），均與竹林段394之4
    土號土地無關。況縱認上訴人主張通行1370之3及1370之1地
    號土地為有理由，然應僅以如附圖所示甲案A及A-1部分即以
    1.2公尺寬度通行即可，主張以乙案B及B-1部分即3公尺寬度
    通行，實乃係上訴人欲違規在上開部分土地停放車輛，應不
    予准許等語資為抗辯，並聲明：請求駁回上訴人之訴。
三、原審審理結果，認上訴人所有1372地號土地非有對外無適當
    聯絡道路，並非袋地，故其所為袋地通行權之主張為無理由
    ，而駁回上訴人之請求。上訴人不服提起上訴，並聲明：(一)
    原判決廢棄；(二)確認上訴人就被上訴人所有坐落宜蘭縣羅東
    鎮○○段1370之1、1370之3地號土地上，如羅東地政事務所
    土地複丈成果圖所示編號B部分及B1部分之土地有通行權存
    在，被上訴人應將上開B、B1土地上之障礙物（包括車輛）
    除去，以供上訴人通行。被上訴人則為答辯聲明：請求駁回
    上訴。
四、本件兩造對於上訴人主張其所有門牌號碼宜蘭縣羅東鎮○○
    路60號建物座落之土地羅東鎮○○路1372地號土地（重測前
    為羅東鎮○○段394之8地號），係上訴人於71年5月10日向
    被上訴人甲○○購買其所興建之「豐年家園」而取得，而上
    訴人通行至羅東鎮○○路（即公正段1370之1地號土地）必
    須通行被上訴人所有之公正段1370之3（重測前為竹林段394
    之3地號）及公正段1370之1地號土地（重測前為竹林段394
    地號），而公正段1372、1370之3、1370之1地號土地，均由
    被上訴人所有羅東鎮○○段394地號分割出來，而上訴人上
    開房屋後方另有豐年路40巷巷道等情，均無爭執，並有房屋
    土地預定買賣契約書、建物登記簿謄本及土地登記簿謄本，
    以及現場照片多幀可稽，並經原審及本院至現場勘驗屬實，
    並製有勘驗筆錄及現場照片在卷可證，故上開事實，均堪認
    定為真實。
五、按土地因與公路無適宜之聯絡，致不能為通常使用者，土地
    所有人得通行周圍地以至公路。但對於通行地因此所受之損
    害，應支付償金。前項情形，有通行權人，應於通行必要之
    範圍內，擇其周圍地損害最少之處所及方法為之；因土地一
    部之讓與或分割，致有不通公路之土地者，不通公路土地之
    所有人，因至公路，僅得通行受讓人或讓與人或他分割人之
    所有地。前項情形，有通行權人，無須支付償金，此為民法
    第787條、第789條所明定。是以本件首應認定之爭點，即為
    上訴人所有1372地號土地，是否為與公路無適宜之聯絡，致
    不能為通常使用之袋地。另按民法第787條第1項所謂土地與
    公路無適宜之聯絡，致不能為通常使用之情形，並不以土地
    絕對不通公路為限，即雖有道路可通至公路，但其聯絡並不
    適宜，致不能為通常使用之情形者，亦包括在內。查本件上
    訴人所有羅東鎮○○路60號建物，係坐東南朝西北方向，亦
    即其前門位於房屋西北方，有附圖之地籍圖可稽，依一般常
    人使用房屋之方式，自以由前門通行至公路始為常態。被上
    訴人雖抗辯稱上訴人所有1372地號土地後方尚有上訴人所共
    有之1382地號及1382之1地號土地，而1382地號土地鄰接
    1390 地號即豐年路40巷之既成巷道，故1372地號土地無不
    能通行至道路之情形云云。惟查，要求房屋所有人或使用人
    以房屋後門為通行方法，本即悖乎常理；況1382地號及1382
    之1地號土地乃法定空地，此為被上訴人所自認（本院卷第
    185頁），而按「建築物所應留設之法定空地，為建築基地
    之一部分，不得重複使用，建築法第11條定有明文。又法定
    空地作為防火間隔使用，目的在阻隔火劫蔓延，藉以逃生避
    難，非供公眾平常通行之用，不得以防火間隔作為主要進出
    道路，亦經內政部以66年3月12日台內營字第721475號及76
    年7月3日台內營字第513628號函釋在案。查系爭土地為被上
    訴人所有建築物之法定空地，作為防火間隔使用，依上說明
    ，不得作為主要進出通路之用。」，有最高法院82年度台上
    字第1009號判決意旨可參。是以被上訴人主張上訴人所有
    1372地號土地得經由為法定空地之1382及1382之1地號土地
    ，通行至同段1390地號土地即豐年路40巷云云，顯非可採。
    而1372地號土地兩側均為緊臨建築之房屋，並無其他可作為
    通行之處，則上訴人主張1372地號土地為與公路無適宜之聯
    絡，致不能為通常使用之袋地，即屬可採。
六、再查，上訴人主張1372地號土地與1370之1及1370之3地號土
    地均係由重測前竹林段394地號土地分割而出，故依民法第
    789條第1項之規定主張對1370之1及1370之3地號土地有通行
    權，被上訴人則抗辯以上訴人之土地係從394之4土地分割而
    出，故其可主張通行權之範圍僅能就394之4地號土地為主張
    ，惟上訴人主張之土地為1370之3及1370之1重測前分別為竹
    林段394之3及394地號，與394之4地號土地無關，故不得主
    張通行1370之3及1370之1地號土地等語。按民法第789條規
    定之通行權，係因土地所有人為土地一部之讓與或分割，對
    於致生不通公路之土地者，得為預見，可期先為合理解決，
    自不能因當事人之任意行為，而加重其他鄰地所有人之負擔
    。故凡因土地一部之讓與或分割，致有不通公路之土地者，
    不通公路土地之所有人，因至公路，僅得通行受讓人或讓與
    人或他分割人之所有地。此項通行權性質上為土地之物上負
    擔，隨土地而存在，於土地所有人將其一筆土地分割成數筆
    ，再讓與數人之情形，亦有其適用（最高法院85年度台上字
    第396號判決意旨參照）。查本件相關地號之沿革，為原為
    被上訴人所有之竹林段394地號，於56年11月6日分割出
    394、394之1、394之2、394之3及394之4地號，其中394之4
    地號於68年7月6日分割為394之4及394之7地號，394之4地號
    則於68年8月29日分割出394之8等地號，394之8地號於72年
    間重測為系爭1372地號；394之3地號土地則於72年間重測為
    1370地號，再於74年7月8日逕為分割為1370及系爭1370之1
    地號，1370地號土地則再於77年3月12日分割為1370之2等3
    筆地號，1370之2地號復於92年5月7日分割出系爭1370之3等
    2 筆地號，此有羅東地政事務所重測前竹林段394地號土地
    分割與重測之地號沿革圖及土地登記簿謄本。是依上開地號
    分割之沿革，顯可見本件涉訟之1372、1370之1及1370之3地
    號土地，均係由被上訴人所有竹林段394地號分割而來，依
    前開最高法院判決意旨，自應有民法第789條規定之適用。
    又上訴人所有坐落於系爭1372地號土地上之豐年路60號房屋
    ，其前門乃設於房屋西北側，已如前述，須經由系爭1370之
    3 地號及1370之1地號土地，始能到達1370之1地號土地即豐
    年路，此為兩造所是認，故上訴人主張通行系爭1370之3及
    1370之1地號土地，即屬有據。
七、本件既已認定上訴人就被上訴人所有1370之3及1370之1地號
    土地有通行權，則次應認定之爭點，即其通行權之範圍應以
    若干大小為必要，且係對被上訴人損害最少之處所及方法。
    查上訴人主張通行如附圖所示乙案B部分及B之1部分土地之
    面寬為3公尺，此應為依據通行汽車之需要所為主張，惟本
    件上訴人所有豐年路60號房屋，距豐年路僅約3公尺，以步
    行即為已足，非以需足供汽車通行之寬度通行為必要。而被
    上訴人抗辯縱認上訴人有通行權，亦以1.2公尺寬為限。本
    院認既上訴人以步行至豐年路之通行方式即可，則以1.2公
    尺寬之通行範圍即足，故被上訴人此部分之抗辯為可採。是
    應認上訴人之通行權範圍，應以如附圖所示甲案，即通行
    1370之3地號土地A部分及1370之1地號如附圖所示A之1部分
    土地。
八、綜上所述，上訴人主張系爭1372地號土地為袋地，依民法第
    787條第1項及789條第1項之規定，請求確認就被上訴人所有
    如附圖所示甲案1370之3地號A部分及1370-1地號A-1部分土
    地有通行權，為有理由，應予准許。逾此所為請求，為無理
    由，應予駁回。原審就上開應准許部分，為上訴敗訴之判決
    ，尚有未恰，上訴意旨求予廢棄改判，為有理由，爰由本院
    予以廢棄改判如主文第2項所示；至於上訴人之請求不應准
    許部分，原判決為上訴人敗訴之判決，經核於法並無不合，
    上訴意旨求予廢棄改判，為無理由，應駁回其上訴。
九、本件事證已臻明確，兩造所為其餘攻擊防禦方法及舉證，經
    審酌後認均與結論不生影響，爰不一一論列，附此敘明。
十、訴訟費用裁判之依據：民事訴訟法第79條。
中    華    民    國    97    年    7     月    30    日
                  臺灣宜蘭地方法院民事庭
                      審判長法  官  楊麗秋
                            法  官  林俊廷
                            法  官  張軒豪
正本與原本無異。
本件不得上訴。
中    華    民    國    97    年    8     月    1     日
                            書記官  詹玉惠


司法院資訊處製作；財團法人民間司法改革基金會備份。
